臺灣臺北地方法院民事判決　　　　　　95年度重訴字第1488號
原　　　告　乙○○
訴訟代理人　蔡文彬律師
　　　　　　姚宗樸律師
複　代理人　丙○○律師
被　　　告　保富育樂股份有限公司
法定代理人　甲○○○
　　　　　　　　　　　之5號
訴訟代理人　陳德峰律師
　　　　　　謝志明律師
上列當事人間返還買賣價金事件，本院於中華民國九十六年四月
二十日言詞辯論終結，判決如下：
    主  文
原告之訴及假執行之聲請均駁回。
訴訟費用由原告負擔。
    事實及理由
甲、程序方面：按訴狀送達後，原告不得將原訴變更或追加他訴
    。但有下列各款情形之一者，不在此限：一、被告同意者。
    二、請求之基礎事實同一者。三、擴張或減縮應受判決事項
    之聲明者。四、因情事變更而以他項聲明代最初之聲明者。
    五、該訴訟標的對於數人必須合一確定時，追加其原非當事
    人之人為當事人者。六、訴訟進行中，於某法律關係之成立
    與否有爭執，而其裁判應以該法律關係為據，並求對於被告
    確定其法律關係之判決者。七、不甚礙被告之防禦及訴訟之
    終結者。民事訴訟法第255條第1項定有明文。查原告起訴聲
    明為：「被告應給付原告新臺幣（下同）19,830,000元，及
    自民國95年1月15日起至清償日止，按年息5％計算之利息。
    」，嗣於起訴狀繕本送達被告後，變更訴之聲明為：先位聲
    明：「被告應給付原告19,830,000元，及其中5,030,000元
    自95年1月15日起至清償日止，按年息5％計算之利息；其中
    14,800,000元部分，自95年7月21日起至清償日止，按年息5
    ％計算之利息。」；備位聲明：「被告應給付原告1,779
    ,950 元及自95年10月4日起至清償日止，按年息5％計算之
    利息」，請求之基礎事實均為原告是否減少使用面積，揆諸
    首開規定第2款，應予准許。
乙、原告主張：
壹、先位聲明：
一、原告於94年11月25日向被告購買由被告興建坐落於台北縣林
    口鄉○○段七五五之二等七筆土地上之房屋一棟，價金為20
    ,000,000 元，而原告於簽約後即給付約定價金，至95年7月
    21日止，已交付19,800,000元，另交付代書費30,000元。正
    當原告準備搬進新家之際，突獲台北縣政府95年8月14日所
    發違章建築認定通知書，告知該屋之圍牆係屬於違章建築，
    須將前院之圍牆往內縮二公尺，後院圍牆則內須往內縮一點
    五公尺，原告所有之土地坪數已短少十坪以上，再加上原告
    當初之所以會購買系爭房屋，完全係因該房屋有寬敞之前後
    院，可供原告的小孩子遊玩，與原告在美國之生活環境差距
    不大，倘該圍牆內縮，則原告購買該房屋動機即已不存在，
    再加上被告所給付之土地坪數亦與契約約定不符，故原告即
    委任律師發函解除與被告之買賣契約，買賣契約既已解除，
    則原告請求被告返還已付之價金及代書費，即屬有據。
二、依民法第354條、359條、259條第2款及最高法院49年度台上
    字第376號判例之意旨，被告出賣系爭房地予原告，並於95
    年7月21日交付，自應依民法第354條，擔保其物危險移轉於
    原告時，無滅失或減少其價值之瑕疵，亦無滅失或減少其通
    常效用或契約預定效用之瑕疵。遍閱兩造所簽訂之房地預定
    買賣契約書，僅在第12頁之玖-二提及地號755-4、757-1 需
    永久無償提供緻美園全體住戶通行，除此之外，並無原告之
    土地須供公用之約定，是原告就1.5公尺、2公尺之人行步道
 　 不能為排他之使用收益，其通常效用及經濟上價值即有所減
    少。又被告當初出賣時強調有寬敞之前後院，原告亦是基於
　  此原因而購買，故亦有減少契約預定效用之瑕疵，被告自應
    為此負出賣人物之瑕疵擔保責任。原告於購買系爭房地時，
    因為該屋係預售屋，被告表示將來原告依約得使用、收益之
    土地範圍是緊鄰6米道路，而無所謂人行步道之存在。惟被
    告卻刻意隱瞞原告需被強制提供前後各1.5公尺、2公尺之人
    行步道供公眾通行、圍牆因占用人行步道屬違章建築須遭拆
    除等事由。換言之，此1.5公尺、2公尺之人行步道根本不能
　　作為私用庭院，被告卻以私用庭院為賣點、出賣系爭土地，
  　被告自應負民法第227條第1項可歸責於債務人之債務不履行
    責任。
三、被告抗辯原告所購系爭房地所在755之2，業已兩造系爭買賣
    契約-〔拾貳-分管約定〕明白約定云云，然被告似弄淆相關
    地理位置：首先，所謂的通道或私設巷道，乃買賣契約玖-
    一（755-1、755-2地號）及玖-二（755-4、757 -1地號），
    而本案系爭房地（即B區16號）之位置則是位於755-4地號旁
　　。其次，上述755-1、755-2地號與原告提起本訴無關，原告
　  不解被告謂「原告所購系爭房地所在755之2，業已兩造系爭
    買賣契約-拾貳-分管約定明白約定」所指為何。再者，系爭
    人行步道係位於757、755-3地號上，而非755-4、757-1之私
    設巷道（即六米道路）上。原告是針對人行步道不能使用、
　　收益主張權利，而非755-4、757-1之私設巷道，被告以755-
　  4、757-1之私設巷道作為辯駁，誠屬錯誤。此外，被告另據
    兩造系爭契約-〔拾壹-四附贈設施及工程〕中「..........
　　社區通路及部分法定空地，由乙方附贈施作......倘因政府
　  法令或相關因素致影響使用時，由乙方（出賣人）（即被告
    ）按建造執照之設計還原，甲方（買受人）（即原告）不得
    因此提出任何要求，亦不得主張減少本約之買賣價金」作為
　　其免責之抗辯，惟系爭買賣契約上並無約定，被告亦未告知
　  原告需提供人行步道供公眾使用，況且系爭人行步道依約並
    非社區通路或法定空地，被告自不得執系爭買賣契約-〔拾
    壹-四附贈設施及工程〕中模糊的「社區通路及部分法定空
　　地」、混淆的「附贈施作」條款，主張免責。
四、原告與被告約定之庭院面積，其寬敞範圍如買賣契約書之附
    件八（即原證九）所示之斜線部份，是緊鄰道路，此乃兩造
    意思表示之內容，非僅原告之動機。被告另辯稱附件上已註
    明人行步道供公眾通行，其已履行告知義務云云。然遍閱房
    地預定買賣契約書本文部份，僅在第12頁之玖-二提及地號
    755-4、757-1需永久無償提供緻美園全體住戶通行，除此之
    外，並無原告之土地須供公用之約定，故須供公用之1.5 公
    尺及2公尺人行步道，在契約本文上，被告毫無告知。此外
    ，原證九之標題係分管範圍示意圖，各戶間之界線及標示分
    管範圍之斜線，均為深黑色線；而標示人行步道之線條及字
    跡，與標示前院、後院及建物內細部之線條及字跡，均是以
    淺灰色標示在深黑色線之框內，且人行步道前並未加註公用
    ，易使消費者誤認為是被告將在庭院內施作人行步道供屋主
    在庭院內散步、澆花及整理庭院等使用，故縱使被告有告知
    ，亦不甚明確，不能認為已盡告知義務。另被告所提原告委
    託訴外人士億工程行施作系爭買賣房地之圍牆之委託書部分
    ，實乃被告趁簽約時一併提出其已事先擬妥之委託書，原告
    當時不疑有他，而在被告交付之所有文件上均簽名，此觀買
    賣契約書與委託書，簽訂之日期均為94年11月25日即明。同
    時觀諸委託書之內容，毫無提及將來圍牆之長寬高、款式及
    材質等，更無訴外人士億工程行應得之報酬數額。通篇委託
    書之重點，僅僅為表達「完工後所有事宜由本人自行負責。
    足見此委託書乃被告利用消費者之無知而要求消費者簽訂，
    以圖事後脫責。再觀緻美園社區之現場照片，整個社區之圍
    牆、欄杆無論已賣出或尚未賣出之房地規格皆為一致，顯然
    是被告所建，經過整體規劃設計。且系爭圍牆包含庭院門及
    車庫鐵捲門，由「緻美園B區交屋手冊」第32頁、第39頁、
    第40頁及第48頁可知，如被告未興建系爭圍牆，在交屋手冊
    上為何記載電動鐵捲門之操作說明？交屋點交清單上為何有
    庭院門鑰匙及車庫鐵捲門遙控器？為何維修保固廠商名冊上
    有鐵捲門及圍牆工程？產品設備保固書包含電動鐵捲門？在
    在皆可見被告自始即欺瞞消費者關於公用人行步道一事，同
    時因被告未提供消費者充分與正確之資訊，且所繪附圖之人
    行步道是否為公用產生疑義，參酌消費者保護法第11條第2
    項之精神，應為有利於消費者之解釋，即系爭人行步道屬原
    告之庭院範圍，是為供原告使用庭院而設置，並非提供公用
    。
五、被告受領金錢之日期不同，致利息之起算日有異，訂金、簽
    約金、第一期款、第二期款、第三期款共5,030,000元，均
    自95年1月15日起算利息，領取使用執照、銀行貸款、代書
    費共14,800,000元，均自95年7月21日起算利息。
六、聲明：
（一）「被告應給付原告19,830,000元，及其中5,030,000元自
      95年1月15日起至清償日止，按年息5％計算之利息。；其
      中14,800,000元部分，自95年7月21日起至清償日止，按
      年息5％計算之利息。」
（二）願供擔保請准為假執行之宣告。
貳、備位聲明：
一、原告於95年7月27日所發之律師函，雖表示解除契約，但應
    認為包含低度之減少價金之意思，該函於同年月28日送達被
    告，故利息自文到五日之翌日即95年10月4日起算，如不認
    為該函含有減少價金之意思，亦以準備書狀繕本送被告時，
    主張減少價金。
二、系爭土地價款為16,000,000元、土地面積為89.89坪，土地
    每坪為177,995元，而原告因圍牆退縮、不能使用收益之面
    積約十坪，故減少價金之數額為1,779,950元。
三、聲明：
（一）「被告應給付原告1,779,950元及自95年10月4日起至清償
      日止，按年息5％計算之利息」
（二）願供擔保請准為假執行之宣告。
丙、被告則以下列辯詞置辯：
壹、被告將系爭建物之相關建築基地地籍示意圖、房屋平面圖、
    停車空間位置圖、一樓空地分管範圍示意圖、相關圖說均陳
    列工務所供公眾觀覽及一併檢附於兩造系爭買賣契約之附件
    ，並任何詐瞞、隱匿原告之行為。
貳、被告依系爭買賣契約貳－一「二」之約定移轉系爭房地之面
    積予原告，原告依約取得系爭房地之面積（坪數）並無短少
    之情事，其原告系爭房地之所有權面積之權利並未受到侵害
    。
參、依系爭買賣契約拾壹－四附贈設施及工程約定，係因原告自
    己違建工程行為所致，遭主管機關認定為違章建築時，原告
    不得向被告有任何主張或請求。
肆、依上開契約拾貳－分管約定及管理組織－五私設六米巷道坐
    落於林口建林段755－1、755－2、同段755－4、757－1地號
    ，不得停車，以利全區通行，此使用限制之約定，原告知之
    甚詳，竟主張其權利受有損害，原告主張顯無理由。
伍、此與一樓前之騎樓部分是一樣的道理，騎樓是供公共使用，
    而所有權也屬於是住戶，這是建築法規的規劃，並不能指是
    違約。
陸、原告曾自承其與訴外人士億工程行94年11月25日之委託書等
    內容均確由原告親自簽名，故該委託書之內容為真正，具有
    證據力。至於原告主張「買賣契約書與委託書之簽訂日期相
    同明顯與常理不符」部分，因原告係基於自由意志自行決定
　　委託他人施作，其委託書之簽約日，自亦係原告自行決定，
　  何來與常理不符。另查，被告銷售現場除擺放「建照執照核
    准圖」供客戶查閱外，並一再詳細告知原告與其客戶，被告
　　不替客戶施作圍牆工程。同時為了避免日後糾紛，被告均會
　  要求客戶於簽約時自行委託廠商施作，並提供一份「切結書
    」或「委託書」予被告留存，作為日後責任區分之用，故被
    告持有一份原告委託士億工程行之委託書，該「委託書」並
    非「工程承攬契約書」，自然不會有長寬尺寸、數量款式、
    材質及報酬金額等記載。又原告另以「緻美園B區交屋手冊
    」第32頁、第39頁、第40頁及第48頁之內容主張權利，惟查
　　，原告公司「緻美園」建物規劃多元化，而所謂「交屋手冊
　　」係對整個社區一般性制式說明手冊，至於每戶之交屋項目
　  ，實際上係以各該戶之「交屋點交清單」內具體項目而定，
    並非以「交屋手冊」為認定交屋項目。原告之「交屋點交清
    單」內「庭院門」「車庫鐵捲門」「遙控器」註明未點交，
    其真意實指，未包括上開項目。是倘被告依約應交屋、點交
    之項目而未點交，原告豈願於「交屋點交清單」上簽名確認
　　已點交完畢？由此可知原告業明白知悉上述設備不屬於該用
  　戶。又因「緻美園交屋手冊」性質上屬於一般性制式說明手
　　冊，縱然手冊內容第四項產品設備保固書內容有列入並不等
  　同於該住戶即有該設備保固書，設備保固書均依住戶是否擁
　　有該設備再由廠商提供原廠保固書註明保固期限，並加蓋廠
  　商公司保證章始生效（一般人購買電器設備產品均同），是
    請原告提供電動鐵捲門之「產品設備保固書」以茲證明其權
    利。
柒、原告另以「被告對其故意欺瞞，未告知有供公眾通行之人
    行步道存在... 」，主張被告未盡告知義務云云。惟查，
    兩造「系爭契約之附件八」、「廣告單」、「建築執照核
    准圖面」其內均詳細記載前後各1.5公尺、2公尺之人行步道
    供公眾通行。而原告當初購買系房地，正式簽約前，亦多次
    會同其父親、舅舅及其專業友人看屋，上開契約及附件等相
    關文件、資料亦均由原告親自簽名，且被告提供5日以上合
    約審約期予原告審閱系爭契約及其附件，然原告竟對上開事
    實推諉不知，且系爭房地總價高達20,000,000元，原告豈會
    不審慎為之嗎？再者就系爭契約中「前退縮1.5公尺」部分
    係依據建築技術規則第263條之規定。「退縮2公尺」部分則
    係依據林口特定區土地使用分區管制要點第10條規定，故原
    告系爭房地前後各退縮1.5公尺、2公尺之人行步道供公眾使
    用係依據上開建築法規所規定，而上開建築法規之規定，係
    屬法律強制規定，原告自不得據此主張任何權利。且兩造於
    系爭買賣契約亦有明白約定，故非可歸責被告之事由所致，
    亦無不完全給付之債務不履行情事存在。
捌、本件系爭買賣契約中附件八之區一層空地分管範圍示意圖，
    其內業已明白標示約定前預留1.5公尺人行步道，後預留2
    公尺人行步道，該約定包含該社區內B1、B2、B3、B4、B5、
    B6、B7、B8、B9、B10、B11、B1 2、B13、B14、B15、B16、
    B17、B18等共18戶均為明白標示約定預留前1.5公尺人行步
    道，後2公尺人行步道，此非僅只原告所購買B16該戶有此約
    定，而是上開18戶皆同受此約定。是雙方既已於契約內明白
    約定，即為契約約定效用，故就此系爭前1.5公尺人行步道
    ，後2公尺人行步道之部分，被告並無任何詐瞞行為，亦非
    屬原告所稱之「物之瑕疵」。再者，縱認前1.5公尺人行步
    道，後2公尺人行步道，為物之瑕疵（被告否認為物之瑕疵
    ），然又依民法第355條第1項規定，原告於契約成立時，即
    知其物有瑕疵者，被告亦不負擔保之責。另關於原告謂其係
    基於有寬敞之庭院而購買等語，然此乃原告內心之動機，外
　　人無從得知，且動機非屬法律行為之部分，自與兩造系爭買
  　賣契約之條件無涉。
玖、聲明：
一、原告之訴駁回。
二、如受不利之判決時，聲請准予預供擔保免為假執行。
丁、得心證之理由
壹、先位聲明部分：
一、原告主張其於94年11月25日向被告購買系爭房地，因經縣政
    府告知該屋之圍牆係屬於違章建築，須將前院之圍牆往內縮
    二公尺，後院圍牆則內須往內縮一點五公尺，原告所有之土
    地坪數已短少十坪以上，再加上原告當初之所以會購買系爭
    房屋，完全係因該房屋有寬敞之前後院，可供原告的小孩子
    遊玩，與原告在美國之生活環境差距不大，倘該圍牆內縮，
    則原告購買該房屋動機即已不存在，被告所給付之土地坪數
    亦與契約約定不符，故原告即委任律師發函解除與被告之買
    賣契約，買賣契約既已解除，則原告請求被告返還已付之價
    金及代書費等情，固據其提出房地預定買賣契約書、切結書
   、收據、台北縣政府函、律師函影本為證，被告則固不爭執
   原告購買系爭房地及支付上開款項之事實，惟以上開辯詞資
   為抗辯，故兩造爭執點在系爭房地中現應拆除部分之前後院
   是否係被告應負擔之減少通常或約定預定效用之瑕疵？原告
   得否解除契約？茲判斷如下：
（一）原告主張被告刻意隱瞞使用土地面積不足，被告給付之土
      地坪數與契約約定不符云云，經查依原告提出之Ｂ區一層
      空地分管範圍示意圖（見卷第183頁）文字顯示，原告所
      購買之Ｂ16房地即斜線部分，包括房屋前後之二米及一點
      五米之人行步道在內，且查上開示意圖係附在契約之後之
      附件八之事實，為兩造所不爭執，而依系爭買賣契約第拾
      伍條－一約定，附件之效力為系爭契約之一部分，與本約
      具有同等效力，故系爭房屋前後院分別須留有二米及一點
      五米之人行步道，已為原告簽訂系爭買賣契約時所明知，
      是原告此部分之主張，已屬無據。況按買受人於契約成立
      時，知其物有前條第1項所稱之瑕疵者，出賣人不負擔保
      之責。民法第355條第1項定有明文。從而縱然此為瑕疵，
      依上開規定，出賣人即被告亦不負瑕疵擔保之責任，雖原
      告另主張上開示意圖所示人行步道，未加註公用，易使消
      費者誤認為是被告將在庭院內施作人行步道供屋主在庭院
      內散步、澆花及整理庭院等使用，不能認為已盡告知義務
      云云，惟查觀之上開示意圖所繪之人行步道係環繞整個社
      區一貫相連之步道，並非單獨為原告設計之庭院蜿蜒小徑
      ，自難認有易使消費者誤認之虞，至原告主張係被告興建
      圍牆，交屋手冊有記載電動鐵捲門操作說明，突顯被告欺
      瞞消費者關於公用人行步道之事實云云，然查縱系爭房屋
      之圍牆係被告所興建屬實，惟系爭房屋前後院分別須留有
      二米及一點五米，為兩造所明知，已如前述，故該圍牆之
      興建，當無法逕認被告有欺瞞之情，又查原告之交屋點交
      清單內之庭院門、車庫鐵捲門遙控器並未點交等情，有被
      告提出之交屋點交清單影本在卷可憑（見卷第185頁），
      故上開設施並不屬於原告，自難據此認被告有告知圍牆內
      均為原告所有，而無人行公用步道之情，是原告此部分之
      主張，亦不可採。
（二）原告復主張被告在售屋時強調有寬敞前後院，以私用庭院
      為賣點，故已減少契約預定之效用及可歸責於債務人即被
      告之不完全給付云云，並提出海報影本一份為證（見卷第
      130 頁），然觀之該海報內容係一概圖，並無標示各區塊
      有何用途，自難單以上開海報即認被告有強調寬敞之前後
      院，仍應以兩造契約之約定為準。況按建築技術規則第
      263條規定：「建築基地應自建築線或基地內通邊退縮設
      人行步道，其退縮距離不得小於1.5公尺，退縮部分得計
      入法定空地」；林口特定區土地使用分區管制要點第十條
      ：「本特定區內整體開發地區之各宗建築時應自道路境至
      少退縮4公尺建築，其中至少留設2公尺以上供作人行步道
      使用，其退縮部分得計入法定空地，並得計入前院深度」
      ，可知系爭房地前後分別退縮2公尺、1.5公尺，係依上開
      法規所規定，故被告在上開示意圖明白表示前後人行步道
      為2公尺及1.5公尺，非但係符合法規定，且為兩造所約定
      ，故台北縣政府欲拆除圍牆，回歸人行步道部分，並無所
      謂減少「通常」效用或「約定」之「預定」效用，亦非可
      歸責於被告之不完成給付，故原告此部分主張，自難採信
      。
（三）按買賣因物有瑕疵，而出賣人依前五條之規定，應負擔保
      之責者，買受人得解除其契約或請求減少其價金。但依情
      形，解除契約顯失公平者，買受人僅得請求減少價金。又
      按因可歸責於債務人之事由，致為不完全給付者，債權人
      得依關於給付遲延或給付不能之規定行使其權利。再按因
　　　可歸責於債務人之事由，致給付不能者，債權人得請求賠
  　　償損害。前項情形，給付一部不能者，若其他部分之履行
　　　，於債權人無利益時，債權人得拒絕該部之給付，請求全
  　　部不履行之損害賠償。債權人於有第226條之情形時，得
   　 解除其契約。民法第355條第1項、第227條第1項、第226
      條、第256條固定有明文。然查系爭房地並無減少通常及
      約定預定之效用之瑕疵，亦非可歸責於被告之不完全給付
      ，已如前述，從而揆諸上開規定，原告主張已解除契約云
      云，即不合法。至原告主張其當初係基於有寬敞之庭院而
      購買，現購買動機已不存在，應解除契約云云，因此為原
　　　告內心之動機而已，非外在法律行為，當無法拘束被告，
　　  故原告此部分主張，應屬無據，併此敘明。
（四）綜上所述，原告先位主張已解除契約，依民法259條規定
      ，請求被告返還買賣價金及費用，即無理由，本院自應審
      酌原告備位主張。
貳、備位聲明部分：原告備位主張系爭土地價款為16,000,000元
    、土地面積為89.89坪，土地每坪為177,995元，而原告因圍
    牆退縮、不能使用收益之面積約十坪，故減少價金之數額為
    1,779,950元云云，然依前開民法第355條第1項規定，須以
    被告有應負之瑕庛擔保責任為前提，而系爭房地並無減少通
    常及約定預定之效用之瑕疵，已如前述，則原告據以主張減
    少價金，自屬無據。
參、從而，原告先位主張依民法民法第355條第1項、第227條第1
    項、第226條、第256條規定，主張解除系爭契約，被告應返
    還買賣價金及費用19,830,000元及其中5,030,000元自95年
　　1月15日起至清償日止，按年息5％計算之利息；其中14,800
　  ,000 元部分，自95年7月21日起至清償日止，按年息5％計
    算之利息，為無理由，應予駁回，原告先位主張無理由，應
    審酌原告備位主張，原告備位主張依民法第355條第1項規定
    ，請求減少價金，被告應給付原告1,779,950元及自95年10
　　月4日起至清償日止，按年息5％計算之利息，亦無理由，應
　  予駁回。原告之訴既已受敗訴之判決，原告假執行之聲請，
    即失所附麗，應併予駁回。
肆、本件事證已臻明確，兩造所提出之其餘陳述及證據，經本院
    審酌後，認與判決結果無影響，爰不一一論駁，併予敘明。
戊、結論：本件原告之訴為無理由，並依民事訴訟法第78條，判
    決如主文。
中　　華　　民　　國　　96　　年　　5　 　月　  4　 　日
                  民事第二庭    法　官　黃雯惠
以上正本係照原本作成。
如對本判決上訴須於判決送達後20日內向本院提出上訴狀。
中　　華　　民　　國　　96　　年　　5 　　月　　7 　  日
                                書記官　林玗倩
